【裁判字號】    96,勞簡上,39
【裁判日期】    970416
【裁判案由】    給付工資
【裁判全文】
臺灣臺北地方法院民事判決            96年度勞簡上字第39號
上  訴  人  丁○○
被  上訴人  匯豐汽車股份有限公司
法定代理人  己○○
訴訟代理人  甲○○
            黃照峰律師
上列當事人間請求給付工資事件，上訴人對於中華民國96年7月
31日臺灣臺北簡易庭96年度北勞簡字第52號第一審判決提起上訴
，本院於民國97年3月26日言詞辯論終結，判決如下：
    主  文
上訴駁回。
第二審訴訟費用由上訴人負擔。
    事實及理由
甲、程序方面：
    被上訴人法定代理人原為蘇慶陽，嗣於第二審訴訟進行中之
    民國（下同）96年11月22日變更為己○○，有被上訴人公司
    變更登記表在卷可稽（見本院卷第185頁至第188頁），己○○於97年2月21日提出書狀聲明承受訴訟，經核合於民事訴
    訟法第170條、第175條第1項及第176條規定，應予准許。
乙、實體方面：
一、上訴人起訴主張：其自85年10月1日受僱於被上訴人，於96
    年1月1日遭被上訴人資遣，期間均擔任三等行政人員之助理
    一職。而於94年2月18日經被上訴人主管通知自94年2月21日
    起提早30分鐘即上午8時上班，是自94年2月21日起至94年8
    月間止，加班時數共68小時30分，未獲給付加班費共新臺幣
    （下同）12,556元。嗣於94年12月遭調職至被上訴人新店鈑
    噴中心（下稱新店鈑噴中心），但仍係擔任助理職務，自94
    年12月起至95年9月間於新店鈑噴中心之加班時數共464小時
    14分，加班費共82,592元亦未獲給付；另自94年12月起至95
    年9月間，被上訴人未依「各處室初敘職級標準表」中之「
    一般行政管理職月獎金標準表」（下稱初敘職級標準表）之
    規定，按月給付月獎金8,500元，僅實際給付1,000元至7,00
    0元不等之金額，共扣減上訴人之月獎金41,500元，並因此
    使上訴人於遭資遣時之資遣費短少78,708元，被上訴人前開
    短少給付之加班費、月獎金、資遣費，合計共215,356元，
    上訴人多次向被上訴人請求給付，並經由臺北縣政府勞工局
    勞資爭議協調會協調未果，迫於無奈，祇得提起本訴，請求
    被上訴人給付215,356元。原判決駁回上訴人之訴。上訴人
    提起上訴，並聲明：(一)原判決廢棄。(二)被上訴人應給付
    上訴人215,356元。
二、被上訴人則以：上訴人自85年10月1日起至96年1月1日止任職
    被上訴人公司，上訴人因94年間之年度績效被評為Ｅ等（共
    分為Ａ到Ｅ五等），依被上訴人公司94年員工績效評核辦法
    （下稱員工績效評核辦法）規定評為Ｅ等員工得選擇優退、
    資遣或調動服務單位，上訴人乃選擇調離原單位。而被上訴
    人給付員工工資包括本薪、主管加給、專技津貼、交通津貼
    、變動津貼等部分，其中變動津貼為被上訴人給付員工之各
    類獎金，如月獎金、季獎金、年節獎金等，依員工表現差異
    獎金給付亦有不同。上訴人於94年12月前，係擔任總公司行
    政人員，因工作性質難以業績作為衡量變動津貼標準，故上
    訴人月獎金即變動津貼每月固定為8,500元，嗣上訴人於94
    年12月調動至新店鈑噴中心後，即責由該單位主管依其工作
    表現給付月獎金，而非固定不變為8,500元，被上訴人並無
    短少給付上訴人月獎金。又被上訴人就員工加班之工資採網
    路申請方式，經主管確認後依申請內容給付加班費，而被上
    訴人並未要求上訴人加班，且上訴人復未依規定提出申請，
    實難僅憑上訴人之打卡資料認定加班，又兩造先前雖調解未
    果，然被上訴人感念多年合作情誼，仍於96年1、2月間給付
    上訴人28,000元，是本件上訴人之訴，應無理由，如認上訴
    人之主張為有理由，則該28,000元亦應予抵銷等語，資為抗
    辯。並聲明：上訴駁回。
三、上訴人主張其於85年10月1日起任職於被上訴人公司，於94
    年12月遭調職至新店鈑噴中心，又於95年10月1日調至其他
    單位，嗣於96年1月1日遭被上訴人資遣等情，為被上訴人所
    不爭執，應可信實。惟上訴人主張被上訴人短少給付之加班
    費、月獎金、資遣費共215,356元等節，並據提出94年、95
    年加班明細、月獎金扣減明細、資遣費差額、計算明細、申
    訴反應內容、95年1月、4月、8月薪資表、95年成績查詢、
    各處室初敘職級標準表、離職申請單審核結果通過通知書、
    94年12月至95年9月打卡資料、被上訴人員工討論區資料等
    件（見原審卷第5頁至第10頁、第52頁至第54頁、第64頁至
    第65頁、本院卷第11頁至第23頁）為證，則為被上訴人否認
    ，並以前開情詞置辯。是本件爭點厥為：(一)上訴人是否確
    有加班之事實，而得請求被上訴人依勞動基準法第24條給付
    加班費？(二)上訴人調職至新店鈑噴中心後，係擔任何職務
    ？其月獎金之發給是否仍有被上訴人公司初敘職級標準表標
    準表規定之適用？被上訴人是否有扣減上訴人之月獎金41,5
    00元？(三)被上訴人是否有於資遣上訴人時，短少給付資遣
    費，而另須支付資遣費之差額78,708元？茲分述如下：
(一)上訴人是否確有加班之事實，而得請求被上訴人依勞動基準
    法第24條給付加班費？
  1.按，雇主有使勞工在正常工作時間以外工作之必要者，雇主
    經工會同意，如事業單位無工會者，經勞資會議同意後，得
    將工作時間延長之，勞動基準法第32條第1項，定有明文。
    而所謂延長工作時間（即俗稱之加班），需雇主有使勞工在
    正常工作時間以外工作之必要，經工會或勞資會議同意後，
    得將工作時間延長，勞工始有於延長工作時間提供勞務之義
    務，雇主亦方有依勞動基準法第24條規定給付延長工作時間
    工資之義務。次按，當事人主張有利於己之事實者，就其事
    實有舉證之責任。民事訴訟法第277條亦有明定。是上訴人
    請求被上訴人給付前揭之加班費，自應就其確有延長工作時
    間並提供勞務之加班事實，及有延長工作時間之必要性，負
    舉證責任。
  2.經查：
    (1)上訴人主張其係經主管乙○○通知應自94年2月21日起提
      早30分鐘即上午8時上班，是自94年2月21日起至94年8月
      間止，加班時數共68小時30分，卻未獲給付加班費12,556
       元云云，固據提出94年加班明細（見原審卷第5頁）為證
      。然前開94年加班明細，僅係上訴人自己製作之加班時數
      列表，既經被上訴人否認，自不足以遽認上訴人有於前揭
      時間加班之事實及必要。
    (2)次查，被上訴人公司規定正常工作時間為上午8時至12時
      ，下午1時30分至5時30分，此有被上訴人公司之工作規則
      （見本院卷第40頁）可稽。並經證人乙○○到場證稱：被
      上訴人公司正常之上班時間為上午8時至12時，下午1時30
      分至5時30分等語（見本院卷第166頁背面）明確。
    (3)另觀之被上訴人所提之其他員工打卡記錄（見本院卷第89
      頁至第160頁），顯示其他員工亦多係於上午8時前即已打
      卡上班。足見被上訴人公司應係自上午8時即開始上班至
      明。準此，則上訴人縱使自94年2月21日起至同年8月間，
      均係於上午8時上班，亦係屬正常工作時間上班，並未延
      長工作時間。是上訴人主張其自94年2月21日起提早30分
      鐘（即上午8時）上班，係屬加班，則自同年2月21日起至
      同年8月間止，加班時數共68小時30分，洵無可採。則上
      訴人據此主張被上訴人給付前開時數之加班費12,556元，
      即屬無據，不應准許。
  3.又，上訴人主張其於94年12月遭調職至新店鈑噴中心後，自
    同年12月起至95年9月加班共464小時14分，加班費計82,592
    元未獲被上訴人，雖提出95年加班明細及94年12月至95年9
    月打卡資料等件（見原審卷第6頁至第8頁、本院卷第14頁至
    第21頁）為據。惟查：
    (1)上訴人所提出之加班明細及打卡資料，僅係上訴人離開公
      司時間之紀錄，充其量僅能據以認定上訴人上下班之時間
      ，或可供作上訴人有無延長工作時間之參考事項之一，但
      尚難憑以遽認上訴人確有延長工作時間之必要，並於延長
      工作時間內提供勞務之加班事實。上訴人就此既未能舉他
      證以實其說，是其此部分之主張，即難遽以憑取。
    (2)且被上訴人抗辯：其就員工加班之工資採網路申請方式，
      員工應事前申請、經主管確認後，依申請內容給付加班費
      ，或單位主管臨時認為有加班之必要，經勞工同意，並已
      有加班事實，亦可於3日內至網站補登，而上訴人並未依
      規定提出申請等語，業據被上訴人提出其公司加班申請單
      （見本院卷第41頁）為證。並經證人乙○○到場具結證稱
      ：加班是要另外聲請，並經單位主管核准，送到總公司，
      任何員工都是上下班打卡，加班就是申請，上訴人沒有申
      請等語（見本院卷167頁背面至第168頁、第169頁）無訛
      。證人乙○○所為之前開證詞，核與被上訴人所提之公司
      加班申請單相符，並為上訴人所不爭執，是被告前開所辯
      ，應可信實。
    (3)上訴人雖云其未提出加班之申請，係因受到當時之主管乙○○之恐嚇，且新店鈑噴中心之員工均未領到加班費，並
      經證人即新店鈑噴中心之技工丙○○、戊○○到場證稱：
      渠等未領過加班費，亦不知道網站上有加班申請之設計等
      語（見本院卷第53頁背面、第55頁）。惟查：
      上訴人本人知悉被上訴人就員工核發加班工資係採網路
        申請方式、及其無論事前或事後均未為加班之申請乙節
        ，並不爭執（見本院卷第197頁至第198頁），已如前述
        。顯見上訴人並非因不知被上訴人規定申請加班之方式
        而未提出申請。則證人丙○○、戊○○是否知悉網站上
        有加班申請之設計，係屬另事，並不影響上訴人確已知
        悉之事實，亦與本件上訴人有無加班之事實及必要之認
        定無涉，並不足據以為有利上訴人之認定。
      且被上訴人公司確有員工依網路聲請方式申請延長工作
        時間工資之事實，亦有被上訴人公司96年5月至96年10
        月申請加班之紀錄（見本院卷第70頁至第160頁）可稽
        ，而核諸前開申請加班紀錄中，亦不乏有鈑噴中心之員
        工提出之申請（見本院卷第82頁），是上訴人主張鈑噴
        中心之員工均未領加班費云云，並無可採，亦不足影響
        被上訴人所設員工應提出申請、並依網路聲請方式申請
        延長工作之規定。
      上訴人雖云係因受到當時之主管即證人乙○○之恐嚇，
        始未為提出加班申請，惟此業經證人乙○○當場否認（
        見本院卷第169頁），上訴人復未能舉證以實其說，是
        上訴人此部分之主張，礙難信取。
    (4)又被上訴人辯稱上訴人每月排休6天，另原則上每個月會
      有1天排值班，是每個月應有固定2個星期六需正常上班，
      並非加班，如多排1個星期六則係值班，另以其他星期一
      至五排休，亦無須給付加班費等節，業經證人乙○○到場
      證述綦詳（見本院卷第167頁背面），是上訴人所提出之
      加班明細及打卡資料中所關於星期六之部分即94年12 月
      17日、12月24日、95年1月7日、1月14日、2月4日、2 月
      11日、2月18日、2月25日、3月11日、3月25日、4月8日、
      4月22日、6月10日、6月17日、8月12日、8月26日、9月9
      日、9月23日、9月30日等，非屬加班，應堪認定。
    (5)再核諸上訴人所提出之加班明細及打卡資料，上訴人將晚
      於下午5時30分離開公司之時間，均列為加班，其中，有
      不到1小時，甚或不到30分鐘者，是上訴人有無於該等時
      間提供勞務即加班之必要及事實，已非無疑。且衡諸證人
      乙○○具結證稱：我們服務業不會準時下班，一般都是晚
      上吃個飯休息一下，員工下班時間不同，有下午5、6時，
      也有7、8時等語（見本院卷第166頁反面）。則上訴人前
      揭離開公司之時間，若係因個人因素因而致遲誤下班之時
      間，即難認有加班之必要及事實。
    (6)又，審諸上訴人於新店鈑噴中心係負責業務招攬工作，此
      為兩造所不爭執，而由證人即新店鈑噴中心技師丙○○到
      場證稱：上訴人有於下班的時間作一些整理環境、洗車打
      掃之工作，這些環境整理打掃的雜項事情沒有固定誰作，
      也沒有輪流，是看誰有空廠長就抓誰去作，伊亦有做過等
      語（見本院卷第52頁至第53頁背面）；另證人即新店鈑噴
      中心員工戊○○證以：上訴人有在下班時間洗車、整理環
      境、尋車之工作，加班是因為自己的事情沒有做完，而非
      被指示留下來，事情有做完的人或是有事情的人可以先走
      等語（見本院卷第54頁背面）以觀，足見，上訴人縱曾於
      下班時間為洗車、整理環境、尋車之工作，但此非其固定
      之工作，亦非輪值當班，衡諸該工作之內容復與上訴人平
      日工作之內容不同，顯非延續其平日工作之一部，倘上訴
      人有事情亦可先行離開，足見前述事項並無強制性及必要
      性，衡情應僅係新店鈑噴中心之主管見上訴人得有空閒，
      偶然商請上訴人協助處理而已，並非被上訴人出於延長工
      作時間之必要性所為之指令與要求，應非屬加班性質之工
      作。
    (7)綜上所述，上訴人既未依被上訴人公司規定之程序提出加
      班之申請，復未能證明其確有延長工作時間加班之必要及
      於該延長工作時間內提供勞務之加班事實，是其空言主張
      業已加班若干時數，並據以要求被上訴人給付自94年2月
      起至94年8月止之加班費12,556元，及94年12月起至95年9
      月止之加班費82,592元，即屬乏據，並無可取。
(二)上訴人調職至新店鈑噴中心後，係擔任何職務？其月獎金之
    發給，是否仍有被上訴人公司初敘職級標準表規定之適用？
    被上訴人有無扣減上訴人之月獎金41,500元？
  1.查上訴人經調職至新店鈑噴中心後，雖其任職職級仍係三等
    行政人員之助理乙節，此有上訴人提出95年1月、4月、8月
    薪資表、離職申請單審核結果通過通知書（見原審卷第52頁
    至第53頁、本院卷第11頁至第12頁）可參，惟其實際之工作
    內容係負責業務招攬乙情，確經證人乙○○到場結證（見本
    院卷168頁）屬實，並為兩造所不爭執，應可採信。
  2.次查，被上訴人公司員工之薪資包括本薪、主管加給、專技
    加給、交通津貼、補助津貼、變動津貼等項，此有被上訴人
    工作規則（見本院卷第39頁）可考，而變動薪資包括月獎金
    、季獎金、年節獎金及實習津貼，總公司之員工並無季獎金
    ，僅營業所、保養廠、零件部、行政輔導職人員始有季獎金
    制度等情，亦有被上訴人薪資結構內容（見本院卷第67頁）
    足憑，且為上訴人所不爭執，亦可信取。
  3.雖上訴人主張其自調職至新店鈑噴中心後，被上訴人即未依
    初敘職級標準表之規定按月給付月獎金8,500元，僅實際給
    付1,000元至7,000元不等之金額，共扣減伊之月獎金之金額
    41,500元云云，惟為被上訴人否認。查：
    (1)證人乙○○具結證稱：上訴人原先在總公司或是關係企業
      ，其薪資制度與鈑噴中心不同，總公司月獎金係固定的，
      依據員工的職等，在保養廠即鈑噴中心，月獎金係總公司
      給一個總額，由廠長依據個別表現調整，所以每個月都不
      固定。當初，伊是跟上訴人說，總公司固定8500元，在鈑
      噴中心如果業績好，會比較多，但是績效不好，會比較少
      ，但另外還有季獎金，是總公司沒有的。至於，上訴人後
      來領比較少，是因為參考其他鈑噴中心業績而為比較的關
      係，且95年10月1日上訴人調其他單位，伊同年10月15日
      找其他人為業務招攬，業績就非常好等語（見本院卷第16
      6頁至第169頁）。
    (2)衡諸所謂變動津貼，顧名思義，應係指依員工表現優劣，
      而為不同給付之金額，並非金額固定不變。堪認被上訴人
      辯稱上訴人擔任總公司行政人員時，因工作性質難以業績
      作為衡量變動津貼標準，始將月獎金即變動津貼每月固定
      為8,500元，而上訴人嗣後既調動至新店鈑噴中心，即責
      由該單位主管依上訴人工作表現給付月獎金等節，信屬非
      虛。
    (3)又佐以上開初敘職級標準表，附註一載明該表中之月獎金
      標準表係是適用於內勤人員之固定月獎金，再核諸該月獎
      金標準表亦僅載明適用於總公司、營業所之行政人員及分
      公司辦牌員，而並未明列包含保養廠即鈑噴中心之行政人
      員（見本院卷第13頁），足見被上訴人抗辯前揭初敘職級
      標準表並不適用於鈑噴中心之員工等語，信為可取。是上
      訴人在調職鈑噴中心後，仍主張被上訴人應依初敘職級標
      準表之規定按月給付月獎金8,500元云云，容有誤解。
  4.上訴人復云主張被上訴人發放月獎金並無一致之標準，並提
    出上訴人招攬業績及發放月獎金分析表（見本院卷第58頁）
    為證。惟查，在保養廠即鈑噴中心，月獎金係總公司給一個
    總額，由廠長依據個別表現調整，所以每個月都不固定，如
    果係負責業務招攬，被上訴人全省有13個鈑噴中心，每個鈑
    噴中心設1個業務招攬人員，由業績去作比較。上訴人後來
    領比較少，是因為參考其他鈑噴中心業績而為比較的關係，
    至於獎金發放的標準，因上訴人94年12月1日調進來，沒做
    過這業務，所以前3個月是學習，落差不會太大，但是時間
    久了，還是跟以前一樣的話，有時候業績還比沒有設業務招
    攬人員低，且有時招攬的業績也不是由上訴人招攬的等情，
    業據證人乙○○到場結證（見本院卷第166頁至第169頁）綦
    詳。顯見，上訴人調職至新店鈑噴中心之前3個月該獎金之
    發放係考量上訴人初次擔任該職務等因素，而3個月後則責
    由新店鈑噴中心主管依上訴人之表現給付，且非單純以上訴
    人當月招攬之業績作為標準，尚須與被上訴人其他鈑噴中心
    業績招攬人員綜合比較，始作為給付月獎金之標準乙節，應
    堪認定。該獎金既已責由新店鈑噴中心主管依上訴人之表現
    給付，上訴人復未能舉證新店鈑噴中心主管有何不按上開標
    準給付月獎金之情事，尚難僅憑前開招攬業績及發放月獎金
    分析表，以上訴人所領取之月獎金有所不一，即遽認被上訴
    人故意扣減上訴人之月獎金之事實，是上訴人主張被上訴人
    應給付所扣減之月獎金41,500元云云，亦屬無據，不應准許
    。
(三)承上所述，上訴人既未能證明其有加班之事實及必要，復未
    證明被上訴人有短少給付加班費及月獎金，則上訴人據此主
    張其於遭資遣時領取之資遣費短少78,708元云云，亦無可採
    。
四、本件上訴人主張其有於前揭延長工作時間加班未獲給付加班
    費，並遭被上訴人扣減其於94年12月起至95年9月止之月獎
    金，致使其於遭資遣時領取之資遣費短少78,708元云云，即
    無可採，被上訴人抗辯上訴人未依規定申請加班，並無加班
    之事實及必要，被上訴人亦無扣減上訴人月獎金之情事等語
    ，則為可取。從而，上訴人提起本訴，請求被上訴人給付上
    訴人短付之延長工時工資95,148元（12,556元＋82,592元＝
    95,148元）、月獎金41,500元、及因而短少之資遣費差額
    78,708元，共計215,356元，均屬無據，不應准許。原審判
    命駁回上訴人之訴，並無違誤，上訴意旨指摘原判決不當，
    求予廢棄改判，為無理由，不應准許。
五、本件事證已臻明確，兩造其餘攻擊防禦方法及舉證，經本院
    審酌後認與判決結果無影響，爰不逐一論列，附此敘明。
六、據上論結，本件上訴為無理由，依民事訴訟法第436條之1第
    3項、第449條第1項、第78條，判決如主文。
中    華    民    國    97    年    4     月    16     日
                  勞工法庭  審判長法  官  張靜女
                                  法  官  鄭佾瑩
                                  法  官  林振芳
以上正本係照原本作成。
本判決不得上訴。
中    華    民    國    97    年    4     月    16     日
                                  書記官  李淑芬


司法院資訊處製作；財團法人民間司法改革基金會備份。
